【裁判字號】    90,交上易,1865
【裁判日期】    901218
【裁判案由】    過失傷害
【裁判全文】
臺灣高等法院臺南分院刑事判決            九十年度交上易字第一八六五號    Ｇ
      上  訴  人
      即  被  告  甲  ○  ○
      選任辯護人  吳  炳  輝  律師
右上訴人因過失傷害案件，不服臺灣雲林地方法院九十年度交易字第一四六號中華民
國九十年九月二十五日第一審判決（起訴案號：臺灣雲林地方法院檢察署九十年度偵
字第一五三○號、第一八一三號），提起上訴，本院判決如左：
      主      文
原判決關於甲○○部分撤銷。
甲○○因過失傷害人致重傷，處有期徒刑貳月，如易科罰金，以參佰元折算壹日。
      事      實
一、甲○○於民國（下同）八十九年十二月六日上午八時十五分許，駕駛車號ＴＮ─
    ７１１８號自小客車，沿雲林縣土庫鎮○○路由西往東（即大荖往土庫）方向行
    駛，途經土庫鎮興新里頂竹圍與大荖（即大荖枝一五左分三號電桿前）交岔路口
    時，原應注意車前狀況，並隨時採取必要之安全措施，及駕車行經閃光黃燈號誌
    交岔路口時，閃光黃燈表示「警告」，應減速接近，注意安全，小心通過，而依
    當時天候為晴天、日間有自然光線、路面乾燥、無缺陷、無障礙物、視距良好及
    號誌正常動作等情況，客觀上並無不能注意之情事，其竟疏未注意車前狀況及減
    速慢行，仍貿然通過該路口，適有丙○○騎乘車號ＬＣＰ─９３７號重機車，後
    載乙○○，沿雲林縣土庫鎮○○道路，由南往北方向駛來，行經上開交岔路口，
    欲右轉往土庫方向行駛，本應注意車前狀況，隨時採取必要之安全措施，及閃光
    紅燈表示「停車再開」，車輛應減速接近，先停於交岔路口前，讓幹道車優先通
    行後認為安全時，方可續行，以避免危險之發生，亦無不能注意之情事，竟亦疏
    未注意車前狀況及未暫停讓幹道車先行，即驟然通過該路口欲右轉，以致甲○○
    所駕自小客車右前方與丙○○所騎乘機車之左側於該交岔路口不慎碰撞，因而使
    甲○○受有胸部挫傷、右膝挫傷併瘀血、左大趾裂傷及右足部挫傷等傷害，乙○○受有左大腿骨折、擦傷等傷害（未據提出告訴），丙○○則受有左側肩關節脫
    位、左腳脛骨及腓骨複雜性骨折、腹內出血併脾臟破裂等傷害，嗣經醫院開刀切
    除脾臟，致丙○○身體及健康受有重大不治之傷害。甲○○於肇事後在員警前往
    現場處理時，當場承認為肇事人而自首接受裁判。
二、案經丙○○訴由雲林縣警察局虎尾分局報請臺灣雲林地方法院檢察署檢察官偵查
    起訴。
      理      由
一、上訴人即被告甲○○對上開事實坦承不諱，即其於本院審理中供稱：（問：你於
    八十九年十二月六日上午八時十五分許，駕駛車號ＴＮ─７１１８號自小客車，
    沿雲林縣土庫鎮○○路由西往東（即大荖往土庫）方向行駛，途經土庫鎮興新里
    頂竹圍與大荖（即大荖枝一五左分三號電桿前）交岔路口時，原應注意車前狀況
    ，並隨時採取必要之安全措施，及駕車行經閃光黃燈號誌交岔路口時，閃光黃燈
    表示「警告」，應減速接近，注意安全，小心通過，而依當時天候為晴天、日間
    有自然光線、路面乾燥、無缺陷、無障礙物、視距良好及號誌正常動作等客觀情
    況，並無不能注意之情事，詎甲○○竟疏未注意車前狀況及減速慢行，仍貿然通
    過該路口，是否？）是的。當我汽車引擎蓋的三分之一已經過了十字路口時，丙○○來撞我的。我為了閃他有左轉要減輕他的傷害，他的車速實在太快了，我沒
    有辦法防範。（問：適有丙○○騎乘車號ＬＣＰ─９３７號重機車，後載乙○○
    ，沿雲林縣土庫鎮○○道路，由南往北方向駛來，行經上開交岔路口，欲右轉往
    土庫方向行駛，本應注意車前狀況，隨時採取必要之安全措施，及閃光紅燈表示
    「停車再開」，車輛應減速接近，先停於交岔路口前，讓幹道車優先通行後認為
    安全時，方可續行，以避免危險之發生，亦無不能注意之情事，竟亦疏未注意車
    前狀況及未暫停讓幹道車先行，即驟然通過該路口欲右轉，以致甲○○所駕自小
    客車右前方與丙○○所騎乘機車之左側於該交岔路口不慎碰撞，因而使甲○○受
    有胸部挫傷、右膝挫傷併瘀血、左大趾裂傷及右足部挫傷等傷害，乙○○受有左
    大腿骨折、擦傷等傷害，丙○○則受有左側肩關節脫位、左腳脛骨及腓骨複雜性
    骨折、腹內出血併脾臟破裂等傷害，嗣經醫院開刀切除脾臟，致丙○○身體及健
    康受有重大不治之傷害。是否？）我為了要減輕傷害，車子還去撞交通號誌，他
    還是撞到我車子右後車門，我也有受傷等語（見本院九十年十二月四日審判筆錄
    ），核與證人乙○○及許文朋於原審證述之情節相符（見原審卷九十年六月十九
    日、九十年七月三日訊問筆錄），足見本件車禍確因被告之駕駛行為引起，至為
    灼然。又告訴人丙○○因本件車禍受有左側肩關節脫位、左腳脛骨及腓骨複雜性
    骨折、腹內出血併脾臟破裂等傷害，嗣經醫院開刀切除脾臟，有財團法人嘉義基
    督教醫院診斷證明書及該院九十年六月十八日（九○）嘉基醫字第○六九八號函
    在卷可證。再參酌本件道路交通事故調查報告表之事故現場圖，往大荖行向快車
    道寬為三．三公尺，而往土庫行向車道至路面邊緣寬為四．九公尺，合計八．二
    公尺，而從機車遺留一二．五公尺之刮地痕起點距往大荖行向快、慢車道分隔線
    為六．一公尺觀之，被告丙○○所騎機車應係在距離路面邊緣二．一公尺處（即
    在交岔路口內）與被告甲○○所駕自小客車發生碰撞；而觀之雙方車輛車損照片
    ，被告甲○○所駕自小客車之右前方引擎蓋及葉子板處有嚴重凹陷，而被告丙○○所騎機車左側嚴重毀損，另酌以雙方車輛於碰撞後，均向路口之東北方向行進
    ，最後機車並落於自小客車前方等情，可推論本件車禍撞擊點，應係自小客車右
    前方碰撞機車之左側始符合現場事證；又被告甲○○行駛方向為閃光黃燈，告訴
    人丙○○行駛方向則為閃光紅燈，業據被告於原審自承在卷，並有現場相片可參
    ，渠等於交岔路口內發生碰撞，而自小客車於碰撞後更撞擊路旁標誌桿，並於落
    入稻田後始停止，足見被告丙○○未注意前方行車動態，及未於路口暫停讓幹道
    車先行，而被告甲○○亦未注意前方行車動態及未減速慢行，以致肇事，應均堪
    認定。按汽車行駛時，駕駛人應注意車前狀況，並隨時採取必要之安全措施；閃
    光黃燈交岔路口時，閃光黃燈表示「警告」，車輛應減速接近，注意安全，小心
    通過，道路交通安全規則第九十四條第三項、道路交通標誌標線號誌設置規則第
    二一一條第一項第一款分別定有明文。本件被告駕駛車輛行經上開路段，理應注
    意遵守上開交通規定，且當時天候為晴天、日間有自然光線、路面乾燥、無缺陷
    、無障礙物、視距良好及號誌正常動作等情，有道路交通事故調查報告表載明可
    考，依此判斷，客觀上並無不能注意之情事，詎被告疏未注意上開規定以致肇事
    ，自應負過失之責任。雖告訴人行經上開路口，未注意車前狀況及未暫停讓幹道
    車先行，即驟然通過該路口欲右轉，亦與有過失，然不能因此解免被告過失之罪
    責。況本件車禍肇事責任經送請臺灣省嘉雲區車輛行車事故鑑定委員會鑑定結果
    ，認「丙○○駕駛重機車，行經閃光紅燈號誌交岔路口，右轉未暫停讓幹線道直
    行車先行，為肇事主因；甲○○駕駛自小客車，行經閃光黃燈號誌交岔路口，未
    減速接近，小心通過，為肇事次因」，有該委員會九十年八月廿八日嘉鑑字第九
    ００八七一號鑑定意見書在卷可參，益徵被告駕車致告訴人受有前揭傷害，其主
    觀上確有過失無疑。又脾臟為人體器官之一，若遭切除，即不可復得，自影響人
    身器官之完整，已屬重大不治之情形，而脾臟之切除，雖其功能在西醫觀點可由
    其他淋巴組織替代，但卻有增加特殊感染機率，即人體免疫力減低，就人體自然
    防衛體系而言，若免疫能力之降低，身體遭受外界侵入之危險相對增加，對身體
    及健康之影響不可不謂重大，況脾臟之切除，其所主掌對身體之主要功能喪失，
    對人體將有重大影響，亦為中醫所肯定（最高法院八十七年度台上字第二二八一
    號、八十九年度台上字第三二六三號判決參照），故脾臟切除自屬重傷害無疑。
    被告之過失駕車肇事行為，與被害人上開傷害致重傷結果間，具有相當之因果關
    係，亦屬顯然。另被告甲○○對告訴人丙○○因受傷害所產生之重傷害加重結果
    ，在通常觀念上亦無不能預見之情事，自應就傷害之加重結果負其責任。此外，
    復有診斷證明書、現場與車損照片十五幀等物在卷可佐。從而本件事證明確，被
    告之過失傷害人致重傷之犯行，洵堪認定。
二、查脾臟遭切除，於身體及健康已屬重大不治之傷害，為刑法第十條第四項第六款
    所指之重傷。核被告甲○○所為，係犯同法第二百八十四條第一項後段之過失傷
    害人致重傷罪，公訴意旨認被告甲○○係犯刑法第二百八十四條第一項前段之過
    失傷害罪處斷，尚有未洽，惟起訴事實相同，爰依法變更起訴法條。被告於肇事
    後在員警前往現場處理時，當場承認為肇事人，有證人即至現場處理之警員許文
    朋於原審證述明確（見原審卷九十年六月十九日訊問筆錄），係對於未發覺之罪
    自首而接受裁判，爰依刑法第六十二條前段規定，減輕其刑。
三、原審認被告之罪證明確，因予論罪科刑，固非無見。惟原判決事實欄內固載明：
    「適有丙○○騎乘車號ＬＣＰ─９３７號重機車．．．，本應注意車前狀況，隨
    時採取必要之安全措施，及閃光紅燈表示「停車再開」，車輛應減速接近，先停
    於交岔路口前，讓幹道車優先通行後認為安全時，方可續行，以避免危險之發生
    ，亦無不能注意之情事，竟亦疏未注意車前狀況及未暫停讓幹道車先行，即驟然
    通過該路口欲右轉．．．」乙節，即明示告訴人與有過失，然就告訴人之與有過
    失是否得解免被告罪責，原判決理由欄內未予詳實說明，即有疏漏而有未洽。被
    告上訴意旨指摘原判決量刑過重，固為無理由，然原判決既有上述可議之處，自
    應由本院予以撤銷改判。爰審酌被告無不良前科，有臺灣高等法院被告全國前案
    紀錄表在卷可按，素行良好，且告訴人對本件肇事亦與有過失，告訴人所受傷害
    之程度非微，犯罪後態度良好等一切情狀，量處如主文第二項所示之刑，並諭知
    如易科罰金以三百元折算一日之標準。另被告行為後，中華民國刑法第四十一條
    業於九十年一月四日修正，同年月十日經總統公布施行，修正後刑法第四十一條
    第一項規定：「犯最重本刑為五年以下有期徒刑以下之刑之罪，而受六個月以下
    有期徒刑或拘役之宣告，因身體、教育、職業、家庭之關係或其他正當事由，執
    行顯有困難者，得以一元以上三元以下折算一日，易科罰金。但確因不執行所宣
    告之刑，難收矯正之效，或難以維持法秩序者，不在此限。」，第二項規定：「
    併合處罰之數罪，均有前項情形，其應執行之刑逾六月者，亦同」；同法施行法
    第三條之一第一項規定：「刑法第四十一條之規定，中華民國九十年一月四日刑
    法修正施行前已裁判確定之處罰，未執行或執行未完畢者，亦適用之。」，第二
    項規定：「未諭知得易科罰金之處罰者，亦同。」。被告行為後，刑法第四十一
    條有變更，修正前刑法第四十一條僅規定：「因身體、教育、職業或家庭之關係
    ，執行顯有困難」，而修正後刑法第四十一條第一項前段規定「因身體、教育、
    職業、家庭之關係或其他正當事由」，經比較新舊法，修正後刑法第四十一條第
    一項前段得斟酌易科罰金之標準較為寬廣，較有利於行為人，依刑法第二條第一
    項前段之規定，自應適用裁判時之法律。
據上論斷，應依刑事訴訟法第三百六十九條第一項前段、第三百六十四條、第二百九
十九條第一項前段、第三百條，刑法第二條第一項前段、第二百八十四條第一項後段
、第六十二條前段、修正後第四十一條第一項前段，罰金罰鍰提高標準條例第一條、
第二條前段，判決如主文。
本案經檢察官邱克斌到庭執行職務。
中    華    民    國      九十      年      十二      月      十八      日
                                  臺灣高等法院臺南分院刑事第一庭
                                      審判長法官  鄭    文    肅
                                            法官  黃    三    哲
                                            法官  王    浦    傑
右正本證明與原本無異。
不得上訴。
                                      法院書記官  蔡    振    豐
中    華    民    國      九十      年      十二      月     十九       日
附錄法條：
中華民國刑法第二百八十四條第一項後段：
致重傷者，處一年以下有期徒刑、拘役或五百元以下罰金。


司法院資訊處製作；財團法人民間司法改革基金會備份。
